【裁判字號】    97,交聲,2832
【裁判日期】    980203
【裁判案由】    聲明異議
【裁判全文】
臺灣高雄地方法院交通事件裁定        97年度交聲字第2832號
原處分機關  高雄市政府交通局
代  表  人  王國材
異  議  人
即受處分人  甲○○
上列異議人即受處分人因違反道路交通管理處罰條例案件，對於
高雄市政府交通局民國97年11月14日所為之裁決處分（高市交裁
字第裁32-BD0000000號裁決書）聲明異議，本院裁定如下：
    主  文
原處分撤銷。
甲○○駕駛汽車至有號誌之交岔路口，遇有前行或轉彎之車道交
通擁塞而逕行駛入交岔路口內，致號誌轉換後仍未能通過，妨礙
其他車輛通行，處新臺幣玖佰元。
    理  由
一、原處分意旨略以：異議人即受處分人甲○○於民國97年8 月
    25日18時11分駕駛車號J9-2097 號自用小客車行經高雄市○
    ○路與二聖路有燈光號誌管制之交岔路口時闖越紅燈，為高
    雄市政府警察局交通警察大隊警員以「駕車闖紅燈（含紅燈
    左轉）」逕行拍照舉發（高市警交相字第BD0000000 號），
    因而依違反道路交通管理處罰條例第53條第1 項規定，裁處
    罰鍰新臺幣（下同）2,700 元等語。
二、異議意旨略以：異議人甲○○於前揭時地駕駛上開車輛行經
    前開路口時，當時正值下班時間，該路口車輛非常壅塞，異
    議人所駕車輛跟隨車陣緩速前進，行車超越停止線時，該路
    口交通號誌尚為綠燈，惟因需等待對向直行車輛車陣陸續駛
    完，才能隨同前車左轉，故當綠燈轉換成紅燈時，因前車較
    高，擋住燈號視線，且異議人一直專注與前車間之距離，以
    致不知已變換燈號，才會跟隨前車左轉，非故意闖越紅燈，
    而依法聲明異議，請求撤銷原裁決處分等語（見本院卷第49
    、50頁）。
三、按於94年2 月5 日公布，並自95年2 月5 日開始施行之行政
    罰法第7 條第1 項規定：「違反行政法上義務之行為非出於
    故意或過失者，不予處罰」。至於司法院大法官會議前以釋
    字第275 、495 、521 號解釋意旨或理由書雖以：「人民違
    反法律上義務而應受行政罰之行為，法律上無特別規定時，
    雖不以出於故意為必要，仍須以過失為其責任條件。但應受
    行政罰之行為，僅需違反禁止規定或作為義務，而不以發生
    損害或危險為要件者，推定為有過失，於行為人不能舉證證
    明自己無過失時，即應受處罰」，採推定過失責任原則。惟
    考量現行新制定行政罰法上開條文立法理由係因現代國家基
    於「有責任始有處罰」原則，對於違反行政法上義務之處罰
    ，應以行為人主觀上有可非難性及可歸責性為前提，如行為
    人主觀上並非出於故意或過失情形，應無可非難性及可歸責
    性，故明定不予處罰。又上開解釋文亦以「法律上無特別規
    定」始有適用餘地，行政罰法制定後，行政制裁法制亦趨完
    備，自無再適用上開解釋文餘地；復法院受理有關交通事件
    ，準用刑事訴訟法規定，道路交通管理處罰條例第89條前段
    定有明文，而刑事訴訟即由代表國家追訴之檢察機關負有舉
    證責任，故行政機關對於行為人違反行政法上義務欲加以處
    罰時，應由行政機關負證明行為人有故意或過失之舉證責任
    ，方符立法意旨。
四、經查：
  (一)異議人於97年11月20日收受上開裁決書後，於97年12月8 日
    向本院聲明異議，有送達證書（見本院卷第23頁）及本院刑
    事科收文戳章在卷可查（見本院卷第3 頁），足認其聲明異
    議於接到裁決書之翌日起20日內提出，雖異議人雖未依道路
    交通案件處理辦法第13條之規定向原處分機關提出異議狀後
    ，再由該機關轉送本院審理，惟該由原處分機關移送之規定
    並非強制規定，且異議人亦已於法定期間內向最後審理之機
    關即本院提出聲明異議，故為訴訟經濟計，異議人逕向本院
    提出聲明異議，程序上自應仍屬適法，合先敘明。
  (二)交通違規之舉發可分為「當場舉發」及「逕行舉發」，由於
    逕行舉發之受處分人並無當場向舉發警員辯駁、陳述意見之
    機會，故現行法制就逕行舉發之條件多所限制，例如規定須
    以科學儀器取得違規證據資料（道路交通管理處罰條例第7
    條之2 第1 項第7 款規定參照）。據此，倘受處分人遭受舉
    發之交通違規事實，僅有舉發違反道路交通管理事件通知單
    、裁決書及採證照片等書面資料可參，且上載情節雖以科學
    儀器取得採證照片之證據資料，然若無法據此確認異議人有
    無交通違規之情事，自不得遽認異議人確有交通違規之事實
    ，否則不啻自我貶損法院事後審查舉發交通違規處分之制度
    功能，猶有甚者，勢將降低交通主管機關提升取締交通違規
    技術及添購科技採證設備之誘因，終將侵蝕人民對於法秩序
    、乃至司法制度之信賴。反之，設若有舉發員警到庭結證違
    規情節屬實，又查無設詞構陷或舉發錯誤之事證，或者以科
    學儀器取得足以支持舉發違規之可憑信性相關佐證，自堪據
    以認定違規情節應屬事實。
  (三)查原處分機關固認異議人有道路交通管理處罰條例第53條第
    1 項汽車駕駛人行經有燈光號誌管制之交岔路口闖紅燈之違
    規行為。然經本院審酌卷附相關資料及調閱舉發當時拍攝之
    彩色照片得知，上開車輛遭拍攝時行車時速每小時6 公里及
    緊接前車緩慢行進等情屬實，此並有高雄市政府警察局交通
    警察大隊97年12月24日高市警交三字第0970036753號函1 紙
    及檢附採證照片2 幀、採證照片數據判讀例示1 份在卷可佐
    （見本院卷第28至31頁）。又依卷附2 張採證照片觀之，其
    中第1 張採證照片攝得異議人所駕上開車輛於97年8 月25日
    18時11分許，於紅燈啟亮達5 秒，在上開交岔路口整體車身
    業已超越停止線，並因左轉車陣擁塞阻停於設置該交岔路之
    行人穿越道線與停止線間區域上；另第2 張採證照片則攝得
    該車於紅燈啟亮後5.9 秒，僅以時速6 公里慢速稍微向前移
    動，而遭拍照舉發，惟仍有受阻左轉擁塞車陣之情形。再該
    交岔路口號誌設計黃燈秒數為4 秒，亦有上開函文1 紙附卷
    可參。參以違規測速照相地點之拍攝儀器，在車輛於綠燈時
    停止於停止線上，遇號誌變換紅燈後，如不移動車輛，並不
    會啟動闖紅燈違規測照拍攝；惟如果有所移動，則會啟動闖
    紅燈測照違規拍攝；又本件舉發違規地點之測照設備係由荷
    蘭原廠Gatsometer公司所生產，於91年3 月27日起開始用於
    違規測照採證，該設備出廠時經原產國檢驗合格，亦經外交
    部駐外機構驗證、臺灣台北地方法院公證，該測照設備於測
    照中，每月皆由工程人員巡修維護並作功能測試，均屬正常
    始實施測照，其間無故障紀錄，並於前開違規時間之前後即
    97年8 月8 日及同月26日均經維護測試結果運作正常，且闖
    紅燈違規行為係依事實認定舉發，測照設備無需經由經濟部
    標準檢驗局檢定後使用等情，亦有前開函文1 紙及檢附之出
    廠檢驗證明及中文譯本、上開測照設備換裝底片維護紀錄表
    各1 份、高雄市政府警察局交通警察大隊97年11月20日高市
    警交三字第0970033316號函1 紙附卷可稽（見本院卷第32至
    34、45、46頁），堪以認定。
  (四)綜此以觀，異議人遇有圓形紅燈啟亮，依法固應止停於停止
    線之前方，不得超越停止線或進入路口，惟因上開運作正常
    之固定測速照相機係設定紅燈亮起後，才開始感應遭拍攝車
    輛越過停止線前感應線圈進而拍照，輔以2 張彩色採證照片
    所顯示異議人當時行車移動致感應線圈啟動僅耗時0.9 秒（
    5 秒至5.9 秒）及第1 張採證照片即紅燈亮起已達5 秒時，
    異議人車輛已完全超越停止線，上開車輛當時時速僅6 公里
    ，及該交岔路口號誌設計黃燈秒數為4 秒，且2 張採證照片
    均見異議人擁塞阻堵於左轉車陣之中、僅能緩慢跟隨前進等
    情判斷，堪認至遲於黃燈亮起之際，異議人車輛應已超越該
    交岔路口之停止線，而於紅燈亮起後早已越過停止線進入路
    口，且若異議人於黃燈時之期間4 秒間（紅燈亮起前）即停
    於該路口等待，衡情當不致遲至於紅燈啟亮5 秒後再越過停
    止線，致遭拍攝舉發，是見異議人所辯尚非無由。又依異議
    人所駕車輛時速僅6 公里及尾隨緊接前方左轉擁塞車陣，及
    依一般駕駛習性異議人亦不會於強闖紅燈卻只為阻堵於擁塞
    車陣之中等節觀之，其所辯因車輛堵塞路口、致於燈號變換
    後緊接車陣慢速移動，而遭測照拍攝等語，亦非全然無據。
    則以本件違規除上開採證照片，既別無其他證據足佐，當必
    以上開採證照片未存有瑕疵，始得據以認定異議人有舉發之
    交通違規情節。惟上開採證照片對於異議人於綠燈或黃燈時
    之位置既無法確定，則其是否能清楚察得異議人行經停止線
    及號誌之時間點確係為紅燈，即非無疑。又依上開函文既稱
    ：行進車輛縱使駛越停止線時號誌尚未轉換完畢，僅因車輛
    在號誌為紅燈時停在逾越停止線區域上一有移動，仍有可能
    遭拍照舉發闖越紅燈之情（見本院卷第45、46頁），益證上
    開採證照片並非單純以異議人於紅燈時駛越路口為據予以舉
    發，而或係肇因於異議人在紅燈時於逾越停止線與行人穿越
    道線間稍有移動之故。惟駕駛人在紅燈時停止於逾越停止線
    上之原因不一而足，非以闖越紅燈為唯一緣由，而依異議人
    於本院調查時陳述之異議理由觀之，異議人在前述時間、地
    點駕駛前述車輛行經前揭舉發地點時，在路口號誌尚未自綠
    燈轉換為紅燈（或黃燈）完畢前即已通過停止線，僅因車陣
    擁塞之故而就地停等，自不得率而遽認異議人有闖越紅燈之
    行為，是認原處分自有未恰。
  (五)惟汽車駕駛人，駕駛汽車至有號誌之交岔路口，遇有前行或
    轉彎之車道交通擁塞而逕行駛入交岔路口內，致號誌轉換後
    仍未能通過，妨礙其他車輛通行者，處600 元以上1,200 元
    以下罰鍰，道路交通管理處罰條例第58條第3 款定有明文。
    依異議人於本院調查時陳述之異議理由及前述說明可知，異
    議人在前揭時地駕駛上開車輛行經遭舉發路段時，在路口號
    誌尚未自綠燈轉換為紅燈（或黃燈）完畢前即通過停止線，
    因前方車陣擁塞突然停止，難以前進，致異議人亦隨之阻堵
    於停止線與設置該交岔路口行人穿越道線之間，嗣前方左轉
    車陣擁塞疏解駛離後，才緩慢隨同行進。據此，異議人雖因
    前方車陣擁塞突然阻堵於停止線與行人穿越道線間區域，惟
    其於駛入交岔路口前，疏未確認號誌有無變換、當時能否通
    行，貿然駛入交岔路口，致號誌轉換後仍因車陣擁塞未能即
    時通過，妨礙其他車輛通行，自已違反道路交通管理處罰條
    例第58條第3 款之規定，異議人就此亦不爭執（見本院卷第
    50頁），自堪認定。惟因原處分既有前述違法之處，自應由
    本院撤銷原處分，自為裁定，爰參酌違反道路交通管理事件
    統一裁罰基準表，違反上開條例第58條第3 款，而於期限內
    繳納或到案聽候裁決者，可資裁罰900 元之規定，並量處如
    主文所示之罰鍰。至異議人於燈號變換為紅燈之後，仍有緩
    慢跟隨前方車陣行進之行為，此應係抒解妨礙垂直車向車流
    之合理行為，衡以若要求異議人車輛剎停於路口，恐反對欲
    通行該路口之其他用路人造成不便並有危及安全之虞，是尚
    難以異議人於行車管制號誌轉變為紅燈後未剎車停等，且於
    轉變為紅燈前通過路口並左轉繼續行駛，即遽以闖紅燈之違
    規罰則相繩，附此敘明。
五、依道路交通管理處罰條例第87條第2 項、道路交通案件處理
    辦法第20條前段，裁定如主文。
中    華    民    國    98    年    2     月    3     日
                  交通法庭  法  官  林建鼎
以上正本證明與原本無異。
如不服本裁定，應於送達後5 日內，向本院提出抗告狀（須附繕
本）。
中    華    民    國    98    年    2     月    3     日
                            書記官  林秀敏


司法院資訊處製作；財團法人民間司法改革基金會備份。
